【裁判字號】    91,簡上,393
【裁判日期】    920402
【裁判案由】    返還不當得利等
【裁判全文】
臺灣高雄地方法院民事判決  九十一年度簡上字第三九三號
    上  訴  人  公勝保險經紀人股份有限公司
    法定代理人  丙○○
    訴訟代理人  李易興律師
    被上 訴 人  甲○○  住台.
    訴訟代理人  乙○○  住台中.
右當事人間請求返還不當得利等事件，上訴人對於中華民國九十一年十一月五日本院
高雄簡易庭九十一年度雄簡字第三０三九號第一審判決提起上訴，本院判決如左：
    主      文
上訴駁回。
第二審訴訟費用由上訴人負擔。
    事實及理由
一、被上訴人起訴主張：伊與上訴人於民國八十四年二月一日簽訂保險經紀人聯盟合
    約書（下稱系爭聯盟契約），由伊經營之事業部人員向客戶招攬人身及產物保險
    ，提供被保險人資料予上訴人向保險公司簽訂保險契約，上訴人則於收受保險公
    司支付之佣金，扣除一定金額作為行政費用後，應將餘款給付給伊，而上訴人得
    扣除之行政費用，約定簽約後第一年為保費佣金百分之十四，第二年以後均為百
    分之十，此外伊不再負擔任何費用。詎上訴人竟違反約定，自八十四年二月份起
    至九十一年七月份止，除上開約定伊應負擔之費用外，每月另以「基本扣款」之
    名義扣款新台幣（新台幣）一千元至三千元不等之費用（自八十四年二月份起至
    九十一年三月份止每月扣三千元，自九十一年四月份起至同年七月份止每月扣款
    一千元），總計二十六萬二千元。上訴人受有上開利益，顯無法律上原因，爰依
    據不當得利之法律關係，求為命上訴人給付二十六萬二千元，及自本判決確定日
    起至清償日止，按週年利率百分之五計算利息之判決。並於本院聲明：(一)上訴駁
    回。(二)第二審訴訟費用由上訴人負擔。
二、上訴人則以：兩造於契約所訂扣除百分之十或十四之費用，並未包括分擔行政費
    用在內，當時係因訂約之疏漏，才未將「基本扣款」載明於契約，故伊與事業部
    協議外設事業部每月需分攤三千元行政費用，而在合約存續期間，伊每月均自應
    付被上訴人之佣金中另扣三千元，被上訴人未曾異議，顯已默示同意扣款之事實
    ，又伊所屬事業部自九十一年四月份起註銷後，被上訴人雖仍續領佣金，但每月
    需負擔一千元行政費用，故伊自九十一年四月份起至同年七月份止，每月扣款一
    千元亦有依據，並無不當得利等語，資以抗辯。經原審為其敗訴判決後，提起上
    訴，並於本院聲明：(一)原判決廢棄。(二)被上訴人在第一審之訴駁回。(三)第一、二
    審訴訟費用由被上訴人負擔。
三、被上訴人主張其於八十四年一月一日與上訴人簽訂系爭聯盟契約，而該契約書係
    上訴人將其平時所使用之制式契約書寄給被上訴人，被上訴人於刪除第三條「事
    業部權益」所有契約內容後，再以手寫方式填寫自行草擬之契約條款，寄予上訴
    人確認無誤用印後，兩造才正式簽約乙事，為兩造所不爭執，並有合約書在卷可
    稽。又上訴人自八十四年二月份起至九十一年七月份止，共向被上訴人扣款二十
    六萬二千元之事實，亦為兩造所不爭執，並有佣金明細表在卷可稽，則此部分事
    實，可堪信為真實。另被上訴人係主張上訴人之扣款為不當得利，上訴人則辯稱
    其扣款均有依據，並無不當得利等語，故兩造所爭執者為：上訴人扣款有無不當
    得利之情事？經查：
１、按解釋契約，固須探求當事人立約時之真意，不能拘泥於契約之文字，但契約文
    字業已表示當事人真意，無須別事探求者，即不得反捨契約文字而更為曲解，最
    高法院十七年上字第一一一八號判例意旨可資參照。
２、查系爭聯盟契約第三條第二、三項約定：「２、公勝公司（上訴人）得預先自每
    次事業部（指被上訴人）所應享的各種各項報酬中扣除固定比例之金額做為分攤
    行政費用，其扣除比例除首年度佣金為十四％外，其餘各項佣、獎金的扣除比例
    為十％。３、事業部所負擔之上項固定比例的行政費用即含營業稅、營所稅、會
    計費及其他行政費用，事業部不再負擔任何其他本款所述之費用。」，有合約書
    在卷可稽。顯示依兩造之約定，上訴人所得扣除之佣金比例，除簽約當年為百分
    之十四外，其餘每年均為百分之十，而該約定扣除之佣金，契約既已載明係供「
    分攤行政費用」使用，且所謂「行政費用」包含營業稅、營所稅、會計費及其他
    行政費用，則依當事人訂約時之真意，所扣固定比率之佣金，除供支付相關稅金
    外，並已包含一切之行政費用內在，被上訴人即不再負擔其他任何費用，況系爭
    聯盟契約有關此部分之約定，係被上訴人將原先打字之制式約定，以手寫方式刪
    改後，再寄交上訴人確認後始簽訂，為上訴人所不爭執，可見上訴人就此刪改後
    之文義應已明確知悉且同意，而當事人之真意既已明確表達於合約書中，且該合
    約書之文字亦無不明確致須探求當事人真意之處，則上訴人主張該約定扣款，僅
    供支付相關稅捐及公司內部開銷，未包含各地區營業部門行政費用等情，顯捨契
    約文字而為曲解，有違當事人簽約時之真意，並無可採。
３、又證人即大元事業部負責人莊大元雖證稱：自八十四年各地方成立行政中心後，
    外設事業部每月扣款三千元，以供各地區營業開銷等語（見本院九十二年一月二
    十九日準備程序筆錄），惟莊大元目前與上訴人間仍有聯盟契約關係存在，雙方
    往來密切，其所為證詞是否可採，已有疑義，況其與上訴人所簽訂之契約，其內
    容與系爭契約條款不符，本不得比附援引，縱令其證述內容屬實，亦無法作為上
    訴人扣款之依據，上訴人此項主張，亦難採信。
４、至於上訴人主張契約存續期間（自八十四年二月份起至九十一年三月份止），伊
    每月均自應付被上訴人之佣金扣款三千元，被上訴人未曾異議，顯已默示同意扣
    款乙事。惟查，沈默與默示意思表示不同，沈默係單純之不作為，並非間接意思
    表示，除法律或契約另有規定外，原則上不生法律效果；默示意思表示則係以言
    語文字以外之其他方法，間接使人推知其意思，原則上與明示之意思表示有同一
    之效力。本件被上訴人雖陳稱其遭扣款時口頭上有向上訴人表示異議，然為上訴
    人所否認，而被上訴人就其曾表示異議之事實既能未舉證以實其說，則其上開抗
    辯即無可採。然被上訴人雖未能舉證證明於遭扣款時有提出異議，但此項單純之
    不作為之沈默，對照其於簽約時已積極將扣款之項目及金額明確記載之情事，應
    可推定係為顧及兩造尚有合約關係之和諧，而非默示同意之意思，此外，並無以
    其他方法使人間接推知其有同意扣款之意思，而兩造既未另行修改契約扣款之約
    定，自仍應受契約之拘束，上訴人此部分主張，即無可採。
５、另上訴人主張其所屬事業部註銷後，被上訴人雖得續領佣金，但每月需負擔一千
    元行政費用，故其自九十一年四月份起至同年七月份止每月扣款一千元自有依據
    乙事。然查，上訴人於九十一年三月間註銷其所屬事業部時，被上訴人於其所填
    載之事業部及組織人員註銷申請表，在「續佣處理」欄所勾之「續領事業部續期
    佣金，並同意繳交行政費用每月一千元。」選項，自行刪除「並同意繳交行政費
    用每月一千元」一詞，僅保留「續領事業部續期佣金」等語，並經上訴人公司行
    政經辦、財務經辦及行政經理等人員正式准予核章之事實，亦為兩造所不爭執，
    並有申請表在卷足證。該申請表既已表明當事人之真意，堪認兩造就事業部註銷
    後，被上訴人仍可續領佣金，但無需每月繳交一千元費用予上訴人乙事，已達成
    合意，上訴人自九十一年四月份起至同年七月份止，每月向上訴人扣款一千元，
    即屬無據。
四、綜上所述，上訴人除契約所定得扣取之佣金外，並不得另向被上訴人扣除任何費
    用。從而，上訴人自八十四年二月份起至九十一年七月份止，向被上訴人所扣之
    款項二十六萬二千元，即無法律上原因而受利益，並致被上訴人受有損害，則被
    上訴人依不當得利之法律關係，請求上訴人給付二十六萬二千元，及自本判決確
    定日起至清償日止，按週年利率百分之五計算之利息，核屬正當，應予准許。原
    審據此為被上訴人勝訴判決，並無違誤，上訴意旨指摘原判決不當，求予廢棄，
    並無理由，應予駁回。
據上論結：本件上訴為無理由，依民事訴訟法第四百三十六條之一第三項、第四百四
十九條第一項、第七十八條，判決如主文。
中      華      民      國    九十二    年      四      月      二      日
                              臺灣高雄地方法院民事第一庭
~B審判長法  官  林紀元
~B      法  官  蘇姿月
~B      法  官  唐照明
右為正本係照原本作成。
本判決不得上訴。
~B法  院書記官  李承悌
中      華      民      國    九十二    年      四      月      二      日


司法院資訊處製作；財團法人民間司法改革基金會備份。
